臺灣高等法院臺中分院刑事判決　　　　　　　　　　九十三年度上訴字第六七九號
　　上　訴　人
　　即　被　告　己○○
　　選任辯護人　陳世川
右上訴人因常業詐欺案件，不服臺灣台中地方法院九十三年度訴字第一一三號中華民
國九十三年三月三十一日第一審判決（起訴案號：臺灣台中地方法院檢察署九十一年
度偵字第一四四七三號），提起上訴，本院判決如左：
    主　　  文
上訴駁回。
己○○緩刑肆年。
    事　　  實
一、己○○明知姓名年籍不詳綽號「阿強」之成年男子（下稱「阿強」）係「假融資
    、真詐財」之詐騙集團成員，竟與「阿強」共同基於意圖為自己不法所有之常業
    詐欺犯意聯絡，自民國九十一年六月初起，以日薪新臺幣（下同）一千元之代價
    受僱於「阿強」，負責持「阿強」所交付之三張郵局金融卡（所屬帳戶各為：
    (1)戶名黃百祿、局號0000000號、帳號0000000號；(2)戶名姜正生
、局號0000000號，帳號0000000號；(3)戶名李瑞祥、局號000
    0000號、帳號0000000號）提領詐騙款項。而「阿強」所屬之詐欺集
    團人員，則自九十一年五月底起，在自由時報分類廣告欄刊登「新鴻基仁愛基金
    ，創業、融資、週轉、代償，聯絡電話0000000000號」等佯示低利融
    資貸款訊息，俟廖炯願等詳如附表所示之有意貸款者以電話查詢時，該集團之成
    員即藉詞放款前須先行繳納簽約代書費、法院設定費、財力證明費等為由，要求
    廖炯願等人依指示將附表所示不等之款項匯至上開(1)、(2)帳戶內，致使廖炯願等
    人陸續陷於錯誤，而依其指示匯款。「阿強」得知上開款項匯入後，即撥打己○
    ○所持用之門號0000000000號行動電話，通知己○○持前開三張郵局
    提款卡，至臺中市○○路、青海路、河南路旁等不特定之金融機構提款機，操作
    提款或轉出款項至「阿強」所指定之帳戶；並將提領所得款項攜至臺中市新民商
    工前之綠園道，依「阿強」指示將款項丟至草叢後，隨即離開，「阿強」再找機
    會前去取款。己○○與「阿強」即共同藉此方式詐取財物，並均以之為常業。迨
    於九十一年七月二十二日下午四時三十分許，己○○再持「阿強」所交付之前開
    三張郵局提款卡及載有轉帳金額及帳號之字條一紙，至臺中市○○路三段三六一
    號臺灣日報大樓旁郵局提款機前，提領現款四千元及轉帳二千五百元至(4)戶名鄭
    福松、局號○一○○○八號、帳號0000000號之郵局帳戶後，旋為警當場
    查獲，並扣得前開郵局提款卡三張、儲戶交易明細表三張、載有轉帳金額及帳號
    之字條一紙、提領所得之現金四千元及前開其持用之行動電話一具，始查知上情
    。迄至為警查獲時止，己○○已先後為「阿強」提款及轉帳約三、四十次，獲得
    報酬約三、四萬元。
二、案經臺中市警察局第五分局報請臺灣臺中地方法院檢察署檢察官偵查起訴。
    理　　  由
一、訊據被告己○○於本院對於右開事實已為認罪之答辯，雖其於原審曾否認犯行並
    辯以：「阿強」係利用被告貪圖小利之心理，利用不知情之被告為其犯罪工具，
    被告對於「阿強」所交付之上開三張提款卡之來源及所屬帳戶中之款項為何人所
    有，均無從得知。被告並無為自己或第三人不法所有之意圖，當無詐欺故意。且
    被告自九十一年六月間起至九十一年七月二十二日止，均有正當職業及收入，非
    無業遊民，並非以為「阿強」提款為業，故亦無常業詐欺可言云云。
二、惟查：
（一）如附表所示之被害人，如何於自由時報分類廣告上，看見「新鴻基仁愛基金」
      之廣告，誤以為可自該基金貸款，致遭詐騙集團以融資借款之名巧立費用名目
      之方式詐騙財物，而陸續依其指示款至事實欄所載「黃百祿」、「姜正生」之
      郵局帳戶內之被害經過，業經如附表所示各該被害人於警詢中指訴綦詳，並有
      相關郵政國內匯款單在卷可證，且被告確有持前開黃百祿及姜正上開郵局提款
      卡，依「阿強」電話指示至各地提款及轉帳，且以「丟包」方式交款予「阿強
      」之事實，亦據被告供承在卷，且有前開郵局提款卡三張、儲戶交易明細表三
      張、載有轉帳金額及帳號之字條一紙、提領所得現金四千元及前開被告持用之
      行動電話一具扣案可稽。
（二）被告於本案行為時已年近三十歲，其當知以提款卡操作提領款項或轉帳乃甚為
      簡易之事，籌集資金亦僅須利用單一帳戶、定點郵局或提款機即能完成提領或
      轉帳之手續，倘帳戶內資金款項來源未涉及不法，何須以每天一千元之高薪僱
      人提款？況現今銀行之開戶及領取金融卡並無資格之限制，若資金之來源係合
      法、正當，一般正常情況下自無利用來路不明或陌生人名義之金融卡進行轉帳
      或提領款項之必要。而金融卡與存摺同，均具有與銀行往來憑證之功能，一般
      金融卡之持有人，縱因個人事由，而有委人提、領款、轉帳之必要，亦會找自
      己信賴之親信為之，以免自己之財物被冒領或受損，被告與該「阿強」間若無
      何犯意聯絡，「阿強」豈有可能將金融卡交給甫認識不久之被告？再依被告所
      述，其與「阿強」間交付款項之方式，係「丟包至草叢」之方式，若其二人無
      一定之犯罪謀議及默契存在，以被告手中握有之金融卡，「阿強」精心籌畫之
      詐騙所得，恆有可能慘遭被告私吞，「阿強」豈有可能輕易為之？況被告一次
      攜帶三張提款卡，並隨時依「阿強」之指示至不特定提款機提款及轉帳，可見
      其與「阿強」間交情匪淺，再由被告始終無法提供「阿強」所任職之工作性質
      ，及其工作地點，竟能於如此短暫之時間內謀得暴利，就其資金來源又無法提
      出適當之證據證明其資金之來源，足見被告所辯並不知悉提領之款項為詐騙集
      團不法所得云云，顯係飾卸之詞，委無可採。
（三）復查目前社會常見之詐騙集團行騙手法，均以廣告設局誘騙被害人，將款項匯
      入其指定帳戶，再迅速將匯入款項提領一空，使被害人無從追討。而人頭帳戶
      之保管及提領款、轉帳，儼然成為此類犯罪中不可或缺之重要工作項目（若未
      能順利將匯款領出，則之前一切手段如：取得人頭帳戶、刊登廣告、接聽被害
      人電話、誘使匯款等均將成為泡影），是以詐騙集團為防止遭「黑吃黑」，要
      無將提領款項此等重要工作假手外人之理，故依被告持有屬詐騙集團重要犯罪
      工具之三張提款卡四處密集提款等情綜觀，被告與「阿強」間，顯然有相當之
      信賴關係，並有共同參與本件詐欺集團之犯意聯絡及行為分擔。
（四）復按刑法上所指之共同正犯，係共同實施犯罪行為之人，在共同意思範圍內，
      各自分擔犯罪行為之一部，相互利用他人之行為，以達其犯罪之目的，其成立
      不以全體均行參與實施犯罪構成要件之行為，參與犯罪構成要件之行為者，固
      為共同正犯；以自己共同犯罪之意思，參與犯罪構成要件以外之行為，或以自
      己共同犯罪之意思，事前同謀，而由其中一部分人實行犯罪之行為者，亦均應
      認為共同正犯，對於全部行為所發生之結果，均須負其責任（司法院大法官會
      議釋字第一Ｏ九號解釋參照）。被告既明知「阿強」係以前揭常業詐欺之方式
  詐騙被害人之財物，因貪圖私利而加入詐騙集團，負責出面提領詐騙金額之工
      作，顯與「阿強」間有犯意之聯絡，縱其並非負責直接施用詐術致被害人陷於
      錯誤之工作，仍無礙於共同正犯罪責之成立。被告選任辯護人於原審聲請傳喚
      上開(1)、(2)、(3)、(4)郵局帳戶之立帳人鄭福松、黃百祿、姜正生、李瑞祥，以
      查明該四人有無涉案及曾否與被告達成共同詐欺之謀議一節，然該四人是否涉
      案核與被告前開犯罪之成立無影響，且被告係與「阿強」為共同犯罪之謀議，
      並無證據顯示被告與鄭福松、黃百祿、姜正生及李瑞祥間有何接觸或犯罪之共
      同認識與謀議，故認待證事實與本案無關而無調查之必要，附此敘明。
（五）按刑法上所謂常業犯，指反覆以同種類行為為目的之社會活動之職業性犯罪而
      言，至於犯罪所得之多寡，是否恃此犯罪為唯一之謀生職業，則非所問，縱令
      兼有其他職業，仍無礙於該常業犯罪之成立（最高法院八十五年度臺上字第五
      一Ｏ號判例參照）。被告於偵查中供承其自九十一年六月初起至同年七月二十
      二日為警查獲時止，已先後為「阿強」提款約三、四十次，獲得報酬約三、四
      萬元；又「阿強」既係有計畫性、廣泛誘騙不特定人誤入圈套，陷於錯誤而交
      付財物，顯然被告與「阿強」所為均係反覆以同種類行為為目的之社會活動之
      職業性犯罪。縱然被告有提出其於九十、九十一年度每年自捷特興業商行支薪
      十二萬元之證明（即卷附各類所得扣繳暨免扣繳憑單二紙），又證人即被告之
      父戊○○於原審亦證稱：被告自八十四年退伍後即在捷特興業商行工作支薪，
      惟被告既自承因沈迷電玩所費不貲，才替「阿強」提領款以賺取每日一千元之
      日薪，顯見被告有恃此為其生活經濟之來源，揆諸上開說明，縱令被告於本案
      犯行期間尚兼有其他職業，仍無礙於常業犯罪之成立。其有以之為常業之犯意
      甚明。本案事證明確，被告犯行應堪認定。
二、核被告己○○所為，係犯刑法第三百四十條之常業詐欺罪。被告與「阿強」間有
    犯意聯絡及行為分擔，為共同正犯。原審因之適用刑法第三百四十條之規定，並
    審酌被告犯罪之動機、目的為圖私利，利用被害人求貸心切之弱點行騙，詐欺手
    法極為惡劣，被害人數甚多、受騙金額非寡及犯罪後否認犯意之態度等一切情狀
    ，量處被告有期徒刑一年四月之刑。並說明扣案之行動電話機一具（含門號00
    00000000號之ＳＩＭ卡一張）、上開(1)、(2)、(3)郵局金融卡三張、載有
    轉帳金額及帳號之字條一紙（已附卷），各係被告及共犯「阿強」所有，且供本
    案常業詐欺罪所用之物；扣案並附卷之儲戶交易明細表三紙，則係被告所有因本
    案犯罪所得之物，業據被告供承在卷，應依刑法第三十八條第一項第二款、第三
    款之規定宣告沒收。扣案之贓款現金四千元雖係被告及「阿強」因犯罪所得之物
    ，然因屬被害人之匯款，非屬被告或「阿強」所有之物，故不予宣告沒收，核其
    認事用法均無不妥，量刑亦稱妥適，被告上訴意旨略以原審量刑過重，請求將原
    審判決予以撤銷核屬無據，應予駁回。
三、又被告前未曾受有期徒刑以上刑之宣告，於本院坦承因沈迷於電動玩具，因「阿
    強」答應一天給伊一千元之代價，一時失慮，始罹刑典，犯後雖一度否認犯行，
    但於本院已認罪，並與被害人達成民事上和解（有被告與附表所示之被害人和解
    書在卷可按），顯示悔意，被告犯行所生危害固不輕，但姑念其為初犯，又正值
    青年，如記取教訓，前途尤有可為，本院認其經此刑之宣告後，應知警惕而無再
    犯之虞，而認以暫不執行其刑為當，併予以宣告緩刑四年，以策勵被告並啟自新
    。
四、本案上開匯款、轉帳之郵局帳戶立帳人鄭福松、黃百祿、姜正生、李瑞祥四人是
    對於「阿強」所犯常業詐欺罪是否有預見並不違背其本意，而仍基於幫助之犯意
    而提供人頭帳戶，係幫助詐欺或常業詐欺？其四人與「阿強」是否互為詐騙集團
    之成員而為共同正犯？或單純被冒名請領戶頭，而為被害人，宜由偵查機關依法
    處理。
據上論斷，應依刑事訴訟法第三百六十八條、刑法第七十四條第一款，判決如主文。
中      華      民      國　  　九十三   年       六      月   二十四   日
                                    臺灣高等法院臺中分院刑事第七庭
                                          審判長法  官　林　榮　龍
                                                法  官  江  錫  麟
                                                法　官　謝　說　容
右正本證明與原本無異。
如不服本判決應於收受送達後十日內向本院提出上訴書狀，其未敘述上訴之理由者並
得於提起上訴後十日內向本院補提理由書（均須按他造當事人之人數附繕本）。
                                                書記官  金  珍  華
中      華      民      國　  　九十三   年       六      月   二十五   日
附錄本案論罪科刑法條全文：
刑法第三百四十條：
以犯第三百三十九條之罪為常業者，處一年以上七年以下有期徒刑，得併科五萬元以
下罰金。
附表：（單位為新臺幣）
┌──┬───┬───────┬─────────┬───────┬─────┐
│編號│被害人│匯  款  時  間│匯  款  金  額    │匯  入  帳  戶│備      註│
├──┼───┼───────┼─────────┼───────┼─────┤
│ 一 │廖炯願│91年7月19日   │一萬二千元        │姜正生郵局帳戶│          │
├──┼───┼───────┼─────────┼───────┼─────┤
│ 二 │辛○○│91年7月15日   │二萬一千五百七十元│姜正生郵局帳戶│          │
├──┼───┼───────┼─────────┼───────┼─────┤
│ 三 │辛○○│91年7月16日   │一萬元            │姜正生郵局帳戶│          │
├──┼───┼───────┼─────────┼───────┼─────┤
│ 四 │丁○○│91年6月27日   │八千元            │黃百祿郵局帳戶│          │
├──┼───┼───────┼─────────┼───────┼─────┤
│ 五 │丙○○│91年6月3日    │一萬四千元        │姜正生郵局帳戶│          │
├──┼───┼───────┼─────────┼───────┼─────┤
│ 六 │丙○○│91年6月3日    │二萬一千元        │姜正生郵局帳戶│          │
├──┼───┼───────┼─────────┼───────┼─────┤
│ 七 │丙○○│91年5月30日   │五千九百元        │姜正生郵局帳戶│          │
├──┼───┼───────┼─────────┼───────┼─────┤
│ 八 │庚○○│91年6月13日   │三千六百元        │姜正生郵局帳戶│          │
├──┼───┼───────┼─────────┼───────┼─────┤
│ 九 │乙○○│91年6月18日   │一萬二千元        │姜正生郵局帳戶│          │
├──┼───┼───────┼─────────┼───────┼─────┤
│ 十 │壬○○│91年6月19日   │一萬七千一百元    │姜正生郵局帳戶│          │
├──┼───┼───────┼─────────┼───────┼─────┤
│十一│甲○○│91年7月17日   │四千三百元        │姜正生郵局帳戶│          │
├──┼───┼───────┼─────────┼───────┼─────┤
│十二│甲○○│91年7月22日   │四千三百元        │姜正生郵局帳戶│          │
└──┴───┴───────┴─────────┴───────┴─────┘
                                                                    Ｉ
